臺灣屏東地方法院民事簡易判決　　　　　　100年度簡字第2號
原　　　告　高義芳
被　　　告　段景輝
上列當事人間請求損害賠償事件，由本院刑事庭移送前來，本院
於中華民國100 年8 月18日言詞辯論終結，判決如下：
    主  文
原告之訴駁回。
訴訟費用由原告負擔。
    事  實  及  理  由
一、原告主張：原告與被告素不相識，詎被告竟於民國98年4 月
    12日上午10時許，前往訴外人黃美英於屏東縣春日鄉○○村
    ○○路31號住處前，當眾宣稱「高義芳破壞黃美英婚姻」、
    「高義芳詐騙黃美英土地」、「詐騙曾銘珠家屬金錢」云云
    ，不法侵害原告之名譽。原告得知上情後，即於同年月13日
    寄發存證信函給被告，被告收受存證信函後，心生不滿，復
    於同年月15日上午11時許，前往黃美英上址住處前，再度稱
    「高義芳騙人家婚姻」、「高義芳騙人家土地跟錢」云云，
    不法侵害原告之名譽，適原告在黃美英上址住處內，聽聞後
    ，出來與被告理論，被告竟向原告恫稱「我打死你」等語，
    使原告心生畏懼，不法侵害原告免於恐懼之自由。爰依侵權
    行為之法律關係請求慰撫金等語。並聲明：被告應給付原告
    新臺幣（下同）30萬元。
二、被告則以：被告為春日鄉部落會議主席，且黃美英之姪女（
    同母異父之姊之女）嫁為被告之姪兒（兄之子）之配偶，即
    黃美英與被告為姻親（被告敬稱黃美英之姊為「親家母」）
    。某日，黃美英之配偶即訴外人盧明得私下拜託被告說：伊
    與黃美英本來夫妻感情融洽，與原告在同一天主教堂認識，
    詎黃美英與原告漸生曖昧，使伊家庭失和，希望被告能勸導
    黃美英與伊重新和好等語，被告聽信盧明得所言屬實，允諾
    幫忙。嗣於98年4 月12日晚上9 時許，被告前往黃美英上址
    住處前，適有4 、5 人在該處飲酒聊天，其中訴外人廖三景
    招呼被告加入，被告於坐席中便以排灣話向黃美英說：「妳
    的先生盧明得有跟我提到，能不能勸妳回心轉意，不然小孩
    很可憐。」未提及原告，因黃美英心裡有數，自無提及原告
    之必要，惟黃美英聽聞此言，驟然離席至20公尺外之處撥打
    電話，氣氛尷尬，被告便告辭。嗣收到原告寄來存證信函，
    被告於98年4 月16日拆封閱讀後，心想黃美英既無誠意接受
    勸說，即可作罷，絕無於同年月15日前往黃美英住處之事，
    更無同年月12日上午前往黃美英住處之事，原告所謂之被告
    言語犯行，均與事實不符等語資為抗辯。並聲明：駁回原告
    之訴。
三、兩造不爭執之事實：
    (一)被告為春日鄉部落會議主席，且黃美英之姪女（同母異父
      之姊之女）嫁為被告之姪兒（兄之子）之配偶，即黃美英
      與被告為姻親（被告敬稱黃美英之姊為「親家母」）
    (二)原告與盧明得、黃美英為同一天主教堂之成員。
    (三)黃美英住處之門牌為屏東縣春日鄉○○村○○路31號，其
      配偶原係盧明得，但已於94年3 月21日登記離婚。
    (四)盧明得曾於94年年初請託被告向黃美英勸說不要離婚。
    (五)原告於98年4 月13日寄給被告之存證信函，於翌日即送達
      被告。
四、本件爭點為：(一)原告主張之事實是否存在？(二)如有上開事實
    存在，是否構成侵權行為？(三)如構成侵權行為，原告所請求
    慰撫金之數額有無過高？茲分別說明如下：
    (一)按當事人主張有利於己之事實者，就其事實有舉證之責任
      ，民事訴訟法第277 條前段定有明文。又民事訴訟如係由
      原告主張權利者，應先由原告負舉證之責，若原告先不能
      舉證，以證實自己主張之事實為真實，則被告就其抗辯事
      實即令不能舉證，或其所舉證據尚有疵累，亦應駁回原告
      之請求，最高法院17年上字第917 號判例闡述甚明。本件
      原告主張被告不當言語之事實，被告否認之，自應由原告
      就該等事實之存在，負舉證之責。舉證責任，即心證形成
      之相當完備與否，民事與刑事訴訟法理並不相同，在英美
      法上，一般民事事件係以證據優勢，即提證之結果比較其
      可能性，一造強於他造，即應信為真實作為證明程度證明
      力之標準；特殊民事事件，例如民事涉及刑事犯罪則以明
      晰可信，即中等程度的心證，提證之結果須使法院認為有
      高度之可能性，但無須達百分之百的毫無置疑餘地作為標
      準；刑事案件則須達無合理之可疑，即所舉證據對於犯罪
      事實之存否，須達到無合理可資懷疑之處，始可宣告被告
      有罪程度，應可資參考，是以在民事事件，負舉證責任之
      一方所提出之證據，視事件性質，如已足使法院心證形成
      達證據優勢或明晰可信之程度時，即可認有相當之證明，
      反之則否，合先敘明。
    (二)原告主張本件事實，僅憑引用黃美英於本院刑事庭99年度
      易字第666 號妨害名譽等案件中之證詞筆錄，為其論據。
      惟查：
      1.關於98年4月12日部分：
        (1)原告提起刑事告訴時，於98年8 月17日初次偵詢中，
          陳稱：「黃美英是傍晚打電話給我，被告也是約接近
          傍晚說這些話。我問黃美英說那邊有幾位，她說有5
          、6 位……除了黃美英，還有……許美玉、廖三景、
          黃春美」等語，被告回稱：「5 、6 個人，黃美英、
          許美玉也有在場……時間約是晚上8 點左右，地點在
          黃美英家的外面」等語，業經記明筆錄（見臺灣屏東
          地方法院檢察署98年度他字第502 號偵查卷宗【下稱
          他卷】第10～11頁）。98年9 月7 日第二次偵詢時，
          黃美英到場，未見任何人否認該事發時間為晚上8 時
          （見他卷第17～18頁）。俟98年10月13日第六次偵詢
          中，黃美英方改稱：「12日是早上約10點去的」云云
          ，被告即陳明該上午伊不在場（見他卷第35頁）。於
          98年11月17日第七次偵詢中，檢察事務官問黃美英：
          「為何之前在98年9 月7 日開庭時是說晚上8 點？」
          黃美英答：「是講錯了。」原告始堅稱98年4 月12日
          事發時間是上午（見他卷第41至42頁）。可見原告就
          此部分之主張，均係依據黃美英轉述所獲之傳聞，而
          黃美英就此部分之事發時間，竟初曰傍晚，後稱晚上
          8 時，經過相當時日才改為上午10時許，再三翻異，
          已非無疑。
        (2)依被告聲明之證人廖三景於本院結證稱：（法官問：
          被告有無到黃美英家門口跟你喝酒聊天過？）有一次
          ……（法官問：記得那一次你在黃美英家門口喝酒，
          向被告打招呼，與被告、許美玉等人在一起聊天喝酒
          的時候，是白天或晚上？）那次是晚上等語（見本院
          卷第47頁反面、第48頁正反面），亦與被告所辯事發
          時間為晚上部分相符，益難採信此部分之事發時間為
          上午，相形之下，被告辯稱事發時間為同日晚上，則
          較為可信，至被告所辯晚上究為8 時或9 時許，僅係
          記憶或表達上之自然誤差，不具重要性。從而，原告
          主張被告於98年4 月12日上午10時許所為之侵權事實
          ，即不存在。同日晚上縱有侵權事實，亦非本件訴訟
          標的所及。
        (3)退步言，黃美英關於被告在98年4 月12日所為言行之
          證述，亦反覆不定，先於98年10月13日偵詢中稱：「
          被告過來我家，然後問高義芳有沒有在，段景輝就說
          他要打死高義芳，還有說騙人家的婚姻，騙人家的錢
          還有地……12日那天他講完之後，就加入現場5 個人
          一起喝酒」云云（見他卷第35頁），後於本院刑事庭
          99年11月10日審判中改稱：「（檢察官問：第一次被
          告有無說要把高義芳打死？）第一次沒有這樣說，只
          有第二次才說要把高義芳打死，第一次被告是說高義
          芳破壞我婚姻的事情……（檢察官問：你確定第一次
          98年4 月12日被告沒有說要把高義芳打死？）第一次
          被告沒有這樣說，第二次才說要把高義芳打死……（
          檢察官問：98年4 月12日被告有無說要打死高義芳？
          ）有。」云云（見本院99年度易字第666 號刑事卷宗
          【下稱刑卷】第46頁反面～第47頁反面），非僅前後
          矛盾，且經檢察官就同一問題一直重問，又見風轉舵
          ，更難憑信其所言。
        (4)再者，黃美英雖係原告即刑案告訴人之友性證人，但
          於刑事庭交互詰問時，檢察官卻一開口就說：「98年
          4 月12日左右，被告有無到你家那邊當眾說『高義芳
          破壞黃美英婚姻』、『高義芳詐騙黃美英土地』、『
          詐騙曾銘珠家屬金錢』？」黃美英僅是答：「有。」
          （見刑卷第46頁），為典型之誘導訊問，即證人證詞
          之實質內容均係由訊問人先代為陳述，根本無法得知
          黃美英究竟聽到什麼語句，證明力微乎其微。況原告
          及檢察官所謂之被告稱「高義芳破壞黃美英婚姻」、
          「高義芳詐騙黃美英土地」、「詐騙曾銘珠家屬金錢
          」等語，實係原告於98年4 月13日寄給被告存證信函
          之內容，有該函文在卷可考（見他卷第5 頁），無非
          原告一己之陳述，縱非欺罔，亦前經黃美英聽聞後之
          理解、轉述，再經原告之理解、轉述，其記憶、認知
          、表達上，皆有可能偏離被告陳述之語意，兼之涉及
          黃美英之感情糾葛，難以期待其轉述之客觀性，非無
          引起原告誤會被告之虞，且關係人均為排灣族原住民
          ，渠等慣用之排灣話翻譯為中文，又一層失真。
        (5)原告徒以一己存證信函之陳述，經檢察官引之為誘導
          訊問，使黃美英答「有。」之刑事庭筆錄，作為證明
          原告主張事實之主要證據，而黃美英之證述之憑信性
          多有瑕疵，前已敘明，揆諸前揭證據法則，顯不足使
          本院心證形成達證據優勢或明晰可信之程度，即不能
          認有相當之證明。
      2.關於98年4月15日部分：
        (1)黃美英於98年10月13日偵詢中係稱：「15日是他收到
          存證信函之後，也是早上快接近中午時，約10點多，
          快11點，也是來我卡拉ＯＫ店的家，當時高義芳在店
          裡面修理卡拉ＯＫ，他也是一樣說要打死高義芳，也
          是還有說騙人家的婚姻、地跟錢……15日那天是我跟
          高義芳在場，高義芳在裡面修卡拉ＯＫ，他聽到段景
          輝在吵，他就跑出來，我不知道高義芳跟段景輝講話
          的內容……15日高義芳跟段景輝二個人就在現場爭論
          ，內容我不知道，我就走了」云云（見他卷第35頁）
          ，後於本院刑事庭99年11月10日審判中改稱：「因為
          我把被告講過的話說給高義芳聽，高義芳有寫存證信
          函給被告，被告接到存證信函之後又去我家，罵我說
          我怎麼那麼壞，高義芳在那裡，我要把他打死，我說
          你怎麼這樣，他在裡面修我的卡拉ＯＫ，當時我並沒
          有跟被告講說高義芳在裡面，不過高義芳在裡面他有
          聽到被告說的話……（檢察官問：第二次被告說要殺
          死高義芳的事情，高義芳有無出來？）沒有，高義芳
          都在裡面，雖然有聽到被告這樣說，但是都沒有出來
          ，被告後來也走了……（檢察官問：為何上次高義芳
          證述時，表示他有出來跟被告吵架？）可能是出來到
          客廳，因為卡拉ＯＫ在後面，高義芳是跑到前面的客
          廳聽……（檢察官問：上次高義芳證述說，他有聽到
          之後有出來跟被告說，你怎麼亂講話，你今日證述與
          上次高義芳的證述有出入？）我忘記了，可能有」云
          云（見刑卷第46頁反面～第47頁反面），可見黃美英
          就此部分關於原告究有無出面與被告爭論，前後竟為
          完全相反之證述，經檢察官質問，又隨口翻異，自屬
          可疑。
        (2)另依原告於本院陳稱：「（法官問：你自己於98年4
          月15日有無聽到被告怎麼講？）他叫我出來，我走出
          來，他對著我說『我打死你』，我對他說『你為什麼
          要打死我』，我馬上就離開現場了，我是從大門出去
          ……（法官問：原告問被告『你為什麼打死我』，被
          告有沒有回答？）他說我破壞黃美英的家庭，還騙他
          表妹曾銘珠的錢，我聽他講完，我沒有回答就走了」
          云云（見本院卷第74頁），可見關於被告究係叫原告
          出來，才說要打死原告，經原告問理由，被告再指摘
          原告不是，抑或被告僅對著黃美英說要打死原告，並
          指摘原告不是，原告自己聽到，就出來與被告吵架，
          原告所述與黃美英於偵詢中所述時序有齟齬；且關於
          究係原告未反駁就馬上離開現場，抑或黃美英就先走
          ，留下原告與被告在現場爭論，原告所述與黃美英於
          偵詢中所述結局亦有矛盾，更顯可疑。
        (3)檢察官於刑事庭交互詰問時，就此部分仍採取典型之
          誘導訊問，稱：「第二天被告是否也講同樣的話就是
          『高義芳破壞黃美英婚姻』、『高義芳詐騙黃美英土
          地』、『詐騙曾銘珠家屬金錢』？」黃美英僅答：「
          對。第一次及第二次都有講。」（見刑卷第46頁反面
          ），同樣無法得知黃美英究竟聽到什麼語句，證明力
          甚為薄弱。參酌前揭黃美英於偵詢中、刑事審判中之
          證述及原告於本院之自由陳述，已兩兩互相牴觸，其
          憑信性之瑕疵極為嚴重，足堪認黃美英於誘導訊問下
          之單純應答，毫無可取。
        (4)此外，原告雖堅稱其聽到被告要打死他，「當時心裡
          就是很怕，不知道怎麼說」云云（見本院卷第74頁）
          ，但98年間，原告為53歲，被告為73歲，業據兩造於
          偵詢中各自陳明（見他卷第29～30頁），且本院所見
          ，原告身材壯碩，被告身材瘦小，腕力強弱立判，況
          原告於偵詢陳明：當時被告手上沒有拿任何東西（見
          他卷第29頁），原告於本院復稱：當時沒有任何動作
          （見本院卷第74頁），依原告主張其與被告素不相識
          ，亦難謂其畏懼被告有何特殊背景，且依原告於本院
          聲稱：伊於98年間適參選縣議員，僅差4 票而未當選
          等情（見本院卷第49頁），衡情原告應為一方之霸，
          實難想像其有何畏懼被告之理，自難採信原告所稱其
          遭被告恫嚇而畏懼之事實為真實。
        (5)原告徒以瑕疵重重之黃美英證述，作為此部分主張之
          證據，顯不足使本院心證形成達證據優勢或明晰可信
          之程度，即不能認有相當之證明。
      3.基此，原告主張之事實均難證明其存在，揆諸前揭判例
        ，即使被告所辯尚有疵累，亦應駁回原告之請求。
    (三)縱認被告有當眾宣稱原告破壞黃美英婚姻之言論，亦未必
      構成侵權行為，詳述如下：
      1.按行為人雖不能證明言論內容為真實，但依其所提證據
        資料，認為行為人有相當理由確信其為真實者，即不能
        以誹謗罪之刑責相繩（大法官釋字第509 號解釋意旨參
        照），就行使言論自由而損害他人名譽權者，是否具備
        違法性而符合侵權行為之要件（即條文所稱之不法），
        其判斷基準不應有二。
      2.盧明得曾於94年年初請託被告向黃美英勸說不要離婚，
        為兩造所不爭執之事實。依證人盧明得於本院結證稱：
        「高義芳以前與曾銘珠同居，一起上教堂，曾銘珠介紹
        我認識高義芳的……我看他很老實，他叫我叔叔，很尊
        重我，我也把他當作自己人看待，有時候也一起聊天、
        吃飯，家裡有聚會也會邀他參加，然後過了一陣子，我
        的老婆心就不一樣了，喜歡跟我鬧，不履行夫妻關係（
        上床），突然間就想跟我離婚，我老婆說我懶惰，可是
        我沒有懶惰，我一直在工作，我是刷油漆的，因為晚上
        我們都聚在一起，高義芳的親和力很強，沒有特別去記
        做了什麼，但很多教會的活動我們都一起參與服侍，比
        方說，主日學，高義芳有一個芒果園在瑪家鄉，收成的
        時候他有請黃美英去剪芒果，沒有請我去……我就莫名
        其妙，突然間想跟我離婚，我有聽到外面一些的風聲，
        懷疑是太太外遇，但我不會去抓姦……很想知道，但是
        沒有看到，不敢講是誰……不敢確認」等語（見本院卷
        第44頁反面～第45頁），且依本院所見，盧明得為上開
        證述時，欲言又止之情溢於言表，顯係對原告多有忌憚
        ，雖然在法庭上強調不敢講是誰，但衡諸常情，盧明得
        私下請託被告幫忙時，不可能未將其懷疑黃美英之外遇
        對象告訴被告，依盧明得所述其與黃美英婚變之時點，
        適與原告加入盧明得與黃美英生活圈之時序相當，參酌
        原告之優勢與作為，盧明得若懷疑原告並不違常情，則
        被告根據盧明得所提供如其前揭證述之資訊，推認確信
        原告影響盧明得與黃美英之婚姻，而為公然之評論，縱
        與客觀事實未必相符，對於原告亦無真實之惡意可言，
        被告即應受言論自由之保障。
      3.準此，被告所言既有相當理由確信其為真實，並無真實
        之惡意，即不具備違法性，自應受言論自由之保障，而
        不構成侵權行為。
    (四)綜上所述，原告主張之事實均難證明其存在，縱認被告有
      當眾宣稱原告破壞黃美英婚姻之言論，亦因欠缺違法性，
      而不構成侵權行為，自無庸再審究原告依侵權行為之法律
      關係所請求慰撫金之數額有無過高。至刑事訴訟法第504
      條所謂，應以刑事判決所認定之事實為據者，係指附帶民
      事訴訟之判決而言，如附帶民事訴訟經送於民事庭後，即
      為獨立民事訴訟，其裁判不受刑事判決認定事實之拘束，
      最高法院著有48年台上字第713 號判例可稽，是以，刑事
      判決雖認原告與黃美英所述相符而採信之，然本判決不受
      其拘束，附予說明。
五、從而，原告本於侵權行為之法律關係，請求被告給付慰撫金
    30萬元，為無理由，應予駁回。
六、至兩造其餘之攻擊或防禦方法及未經援用之證據，經本院斟
    酌後，認為均對本判決結果不生影響，自無逐一詳予論駁之
    必要，併此敘明。
七、訴訟費用負擔之依據：民事訴訟法第78條。
中    華    民    國   100    年    9     月    1     日
                  民事第二庭    法  官  蔡嘉裕
正本係照原本作成。
如不服本判決，應於收受送達後20日內，向本院提出上訴狀（須
按他造當事人之人數附繕本）。如委任律師提起上訴者，應一併
繳納第二審裁判費。
中    華    民    國   100    年    9     月    1     日
                                書記官  蘇小雅